臺灣臺北地方法院民事判決　　　　　　　 94年度訴字第342號
　原　　　告　仲信顏料有限公司（未經許可之大陸地區公司）
　代　表　人　丙○○
　訴訟代理人　戊○○
　　　　　　　乙○○
　被　　　告　宗億織線工業股份有限公司
　法定代理人　己○○
　訴訟代理人　傅爾洵律師
　　　　　　　陳井星律師
　上　一　人
　複　代理人　甲○○
　　　　　　　丁○○
上述當事人間給付貨款事件，本院於民國九十四年八月十九日辯
論終結，判決如下：
    主  文
原告之訴與假執行之聲請均駁回。
訴訟費用由原告負擔。
    事  實  及  理  由
壹、程序方面：
  一原告於被告為本案言詞辯論後，於民國（下同）九十四年七
    月二十六日具狀追加廖俊仁為被告，但被告不同意此一追加
    ，經本院於九十四年八月十九日言詞辯論期日當庭駁回原告
    追加之訴。先予說明。
  二原告前委任庚○○為訴訟代理人，惟蔡君未提出勞工保險等
    資料以釋明其係原告員工，又無法律專業資格，故本院尚未
    許可蔡君擔任訴訟代理人，但蔡君已於九十四年五月五日當
    庭解除委任，併此說明。
貳、原告主張：（一見起訴狀，二見第三０至三五頁，三見第七
    四頁，四見起訴狀）
  一被告宗億織線工業股份有限公司在大陸東莞地區設有分公司
    ─國成織線工業有限公司（下稱：國成公司），向原告購買
    塑膠原料。民國（下同）九十三年八月十二日，原告與國成
    公司結算貨款，該公司尚應給付原告港幣十八萬六千九百一
    十四元，依九十三年十二月二十四日匯率折合新台幣（以下
    同）七十七萬七千一百八十八元，被告亦同意儘快償還；但
    被告卻於九十三年八月底將國成公司自東莞撤離，原告催討
    無效，為此提起本訴。
  二原告在大陸地區已完成公司登記，依最高法院五十年台上字
    第一八九三號判例見解，不失為民事訴訟法第四十條第三項
    非法人團體。國成公司確係原告分公司，故其經理人名片亦
    如此記載；國成公司會計亦在九十三年八月四日以便函通知
    告，略謂台北總公司（即原告）已開支票要處理國成公司積
    欠原告貨款。是以被告已承擔國成公司債務。
  三縱使被告與國成公司並非本公司與分公司關係，二者仍係關
    係企業，依據實務見解，仍應就債務一同負責。否則，國成
    公司是隱名代理被告與原告交易，被告仍應負契約責任。
  四基於貨款給付請求權等而聲明：
    (1)被告應給付原告柒拾柒萬柒仟壹佰捌拾捌元及自起訴狀影
      本送達次日起（即九十四年一月十九日）至清償日止，按
      年息百分之五計算之利息。
    (2)訴訟費用由被告負擔。
    (3)願供擔保請准宣告假執行。
、被告答辯：（一至三見第一五、一六頁，四見第六０頁）
  一程序方面：
    (1)原告「仲信顏料有限公司」未依公司法辦理公司設立登記
      ，依該法第六條規定不得成立，故並無當事人能力。
    (2)次按「民事訴訟法第四十條第三項所謂非法人團體設有代
      表人或管理人者必須有一定之名稱及事務所或營業所，並
      有一定之目的及獨立之財產者，始足當之。」最高法院六
      十四年台上字第二四六一號判例著有明文。原告並未在起
      訴狀載明其事務所地址，亦未表明具備非法人團體要件，
      甚且丙○○得否合法代表原告，均屬疑問。
  二原告依買賣契約請求被告給付貨款，然雙方並無買賣契約，
    原告竟稱「被告宗億公司並允諾儘快清償貨款。」，顯為子
    虛烏有。
  三再者，被告與國成公司乃為兩個獨立人格之公司，原告將二
    者混淆。依公司法第一百三十條第一項第一款「分公司之設
    立，非經載明於章程者，不生效力。」，被告公司章程既未
    載明國成公司為其分公司，基於債之關係相對性，原告不得
    對於被告請求本件貨款。至於原告所提出會帳統計表為其單
    方製作，證明力已有疑義，且不能以會帳後之統記表及送貨
    單作為請求被告給付貸款之依據。
  四本件並無債務移轉情形，原告所提證物七只是會計人員所書
    寫，不表示被告承擔國成公司債務，且其內容不清楚。
  五並聲明：(1)原告之訴駁回。(2)訴訟費用由原告負擔。(3)如受
    不利判決，願供現金或銀行可轉讓定期存單為供擔保，免為
    假執行。
肆、本院得心證理由：
  一當事人能力方面：
    (1)按臺灣地區與大陸地區人民關係條例第四十條之一第一項
      規定：「大陸地區之營利事業，非經主管機關許可，並在
      臺灣地區設立分公司或辦事處，不得在臺從事業務活動；
      其分公司在臺營業，準用公司法第九條、第十條、第十二
      條至第二十五條、第二十八條之一、第三百八十八條、第
      三百九十一條至第三百九十三條、第三百九十七條、第四
      百三十八條及第四百四十八條規定」。民事訴訟法第四十
      條第三項則規定：「非法人之團體，設有代表人或管理人
      者，有當事人能力。」，最高法院五十年台上字第一八九
      八號判例就此闡明：「未經認許其成立之外國法人，雖不
      能認其為法人，然仍不失為非法人之團體，苟該非法人團
      體設有代表人或管理人者，依民事訴訟法第四十條第三項
      規定，自有當事人能力。」
    (2)本件原告係大陸地區營利事業，但未依臺灣地區與大陸地
      區人民關係條例第四十條之一在台設立分公司，故不具有
      法人資格，至為明確。但是，原告另提出大陸地區「企業
      法人營業執照」影本一份（見審理卷第二八頁），其上載
      明原告名稱、資本額、企業類型與經營範圍、法定代表人
      、住所等項，參酌最高法院六十四年台上字第二四六一號
      判例「民事訴訟法第四十條第三項所謂非法人之團體設有
      代表人或管理人者，必須有一定之名稱及事務所或營業所
      ，並有一定之目的及獨立之財產者，始足以當之。」，應
      認原告已符合民事訴訟法第四十條第三條非法人團體之要
      件，得為民事訴訟法當事人。
  二原告主張國成公司係原告之分公司，該公司積欠原告買賣貨
    款折算為新台幣七十七萬七千一百八十八元云云；惟被告否
    認此情。經調查：公司法第三條第二項規定，分公司為受本
    公司管轄之分支機構。同法第一百三十條第一項第一款復規
    定，分公司之設立，非經載明於章程者，不生效力。原告始
    終未能提出被告設立國成公司之章程；況被告自提章程並無
    設立分公司之記載（見被證一０。則原告主張被告應負擔分
    公司（國成公司）之貨款債務，即非可取。
  三其次，原告又主張國成公司係被告之關係企業，仍應就本件
    債務一同負責；否則也有承擔債務或由國成公司隱名代理云
    云。惟原告否認此情，辯稱被告所舉文件至多係會計人員所
    書寫，且內容不明等語。經調查：
    (1)按，當事人主張有利於己之事實者，就其事實有舉證之責
      任，民事訴訟法第二百七十七條定有明文。又公司法第三
      百六十九條之一規定，本法所稱關係企業，指獨立存在而
      相互間具有下列關係之企業：一、有控制與從屬關係之公
      司。二、相互投資之公司。
    (2)原告主張國成公司係被告之關係企業，僅提出國成公司公
      司經理人廖俊仁名片、被告公司變更登記表與董監事名單
      （見原證四至六）。但是此等文件僅能證明被告與國成公
      司高階主管重複，尚不符合公司法第三百六十九條之一之
      關係企業之內涵。何況，公司法亦無關係企業應共同負責
      債務之規定，原告所述於法不合。
    (3)此外，原告另以傳真主張被告已承擔國成公司債務云云（
      見被證七），但是其內容僅記載「昨天向廖協理說：台北
      已經處理好了，已開支票」，均未提及被告名稱，如何能
      解為被告承擔國成公司債務？至於原告主張國成公司名代
      理被告與原告交易一節，更未舉證證明，故本無從採信。
    是以，原告主張被告基於關係企業、債務承擔、隱名代理關
    係應清償國成公司對被告貨款債務，並非可採。
  四從而，原告依據買賣價金給付請求權提起本訴，訴請被告清
    償訴之聲明第(1)項之本金、利息，於法不合，應予駁回。原
    告受敗訴判決，其假執行之聲請即失所依據，應併予駁回。
  五綜上所論，原告之訴為無理由，依民事訴訟法第七十八條，
    判決如主文。（一、二審訴訟費用係指法院所收取費用與登
    報費用，不含律師費等費用。）
中　　華　　民　　國　　94　　年　　8 　　月　　24　　日
                          民事第二庭法官    吳燁山
上為正本係照原本作成。
如對本判決不服，應於送達後廿日內，向本院提出上訴狀（應按
對方人數提出影本，免附郵票）。並按民事訴訟法第七十七條之
十六、之十三、台灣高等法院九十二年八月六日（九二）院田文
公字第０三０二八號函（逾十萬元之部分，均提高十分之一之裁
判費）繳納上訴費；計算公式可自司法院網站之「民事事件新制
徵收費用標準」閱覽、下載。
中　　華　　民　　國　　94　　年　　8 　　月　　24　　日
                                  書記官    柯月英
